【裁判字號】    97,重上,22
【裁判日期】    990226
【裁判案由】    損害賠償
【裁判全文】
臺灣高等法院高雄分院民事判決          97年度重上字第22號
上  訴  人  乙○○
訴訟代理人  陳慧錚律師
複 代 理人  梁宗憲律師
被 上 訴人  高雄市政府財政局動產質借所
法定代理人  甲○○
訴訟代理人  洪天慶律師
上列當事人間請求損害賠償事件，上訴人對於民國97年1 月18日
臺灣高雄地方法院94年度重訴字第425 號第一審判決提起上訴，
本院於民國99年1 月27日言詞辯論終結，判決如下：
    主  文
原判決關於命上訴人給付超過新台幣佰貳拾壹萬肆仟壹佰伍拾
貳元，及自民國九十五年一月十三日起至清償日止按週年利率百
分之五計算之利息部分，暨該部分假執行之宣告，並訴訟費用（
確定部分除外）之裁判均廢棄。
上開廢棄部分，被上訴人在第一審之訴及其假執行之聲請均駁回
。
其餘上訴駁回。
第一（確定部分除外）、二審訴訟費用由上訴人負擔百分之四十
九，餘由被上訴人負擔。
    事 實 及 理 由
一、本件被上訴人起訴主張：(一)上訴人自民國79年6 月30日起受
    僱於被上訴人，自84年間起至93年間止陸續接受鑽石鑑定講
    習課程，對鑽石鑑估受有專業訓練，並於91年1 月間調任辦
    理鑽石鑑價貸放業務。依被上訴人所制訂「高雄市政府財政
    局動產質借所業務處理要點」（下稱系爭要點）第17點第1
    項前段規定，被上訴人所屬業務人員於質借作業中，因故意
    或重大過失收質膺品或有估價過高等違法情事時，應依情節
    輕重予以議處並照價賠償。又依被上訴人內部之規定，鑽石
    有附美國寶石學院證明書（下稱GIA 證書）最多按國際報價
    貸放4 成5 ，如無GIA 證書，最多按國際報價貸放4 成。嗣
    被上訴人之法定代理人甲○○就任後，同意按可貸金額再加
    2 成貸放，例如鑽石原可貸金額為新台幣（下同）40,000元
    ，再加2 成即按48,000元〔40,000元+ （40,000 ×20%）=
    48,000元〕貸放。(二)訴外人柯閔斌自92年10月27日起至94年
    8 月31日止，分別持如附表所示編號1 之鑽戒1 顆（有附GI
    A 證書）及編號2 至171 號之裸鑽170 顆（均未附GIA 證書
    ）向被上訴人質借，由上訴人辦理鑑價貸放，貸放金額分別
    如附表「上訴人貸放予柯閔斌之金額」欄所示，貸放金額共
    計14,590,000元，並約定利息按年利率10.8% 計付，以3 個
    月為典當期限，如屆期未贖回，即流當。惟如附表所示之鑽
    石質地不佳，其價值僅有7,514,800 元，上訴人基於故意或
    重大過失，竟超額貸放14,590,000元予柯閔斌，且柯閔斌自
    94年10月2 日起即未繳納利息，如附表所示之鑽石因而流當
    ，經被上訴人以如附表「上訴人貸放予柯閔斌之金額」欄所
    示金額加計3 個月利息（按年利率10.8% 計算；下稱3 個月
    利息均係按此年利率計算）作為底價，分次公開標售，均未
    能拍定，上訴人不當超額貸放予柯閔斌之行為，致被上訴人
    受有本金7,075,200 元（14,590,000元－7,514,800 元＝7,
    075,200 元），及所失利益（即3 個月利息）393,930 元（
    14,590,000元×10.8% ×3/12= 393,930 元；元以下四捨五
    入）之損害，合計共受損7,469,130 元（7,075,200 元+393
    ,930元=7,469,130元），爰依系爭要點、侵權行為、不完全
    給付、委任之法律關係，請求擇一判決上訴人賠償上開金額
    等情。並聲明求為判決：(一)上訴人應給付被上訴人7,469,13
    0 元，及其中7,075,200 元自起訴狀繕本送達翌日即95年1
    月13日起至清償日止，按週年利率5%計算之利息。
    (二)願供擔保，請准宣告假執行。
二、上訴人則以：上訴人在鑑估鑽石經驗不足之情形下，因被上
    訴人之強勢指派而勉為其難接下鑽石鑑價貸放業務。又鑽石
    為天然產物，鑑估價值因人而異，並無客觀標準，如附表所
    示鑽石之價值不祇7,514,800 元，上訴人貸放如附表「上訴
    人貸放予柯閔斌之金額」欄所示金額予柯閔斌，乃依鑑估結
    果而為，並無故意或重大過失高貸質借金額之情事，縱認上
    訴人鑑估如附表所示鑽石及貸放金額過高，有疏失，亦係被
    上訴人不當派遣上訴人獨任鑑價所致，被上訴人對損害之發
    生亦與有過失。另依被上訴人之內部規定，鑽石可按國際報
    價之4 成5 貸放，被上訴人之法定代理人甲○○上任後，表
    示可再加2 成貸放，即按鑽石國際報價之6 成5 貸放，另鑽
    石鑑定有20% 之合理誤差，故應以如附表所示鑽石之國際報
    價即雷氏報價8 成5 計算上訴人是否有超貸及超貸金額等語
    置辯。並答辯聲明求為判決：(一)被上訴人之訴及假執行聲請
    均駁回。(二)如受不利判決，願供擔保請准宣告免為假執行。
三、原審判決上訴人應給付被上訴人6,596,930 元，及其中6,20
    3,000 元自95年1 月13日起至清償日止，按週年利率5%計算
    之利息，並駁回被上訴人其餘之請求。上訴人就敗訴部分不
    服，提起上訴，上訴聲明求為判決：(一)原判決不利於上訴人
    部分廢棄。(二)上開廢棄部分，被上訴人在第一審之訴及其假
    執行之聲請均駁回。被上訴人則答辯聲明求為判決: 駁回上
    訴。（被上訴人就其敗訴部分未聲明不服而告確定）。
四、兩造不爭執事項如下:
  (一)上訴人自79年6 月30日起受僱於被上訴人，負責庫房工作，
    自91年1 月間起，由被上訴人之前任經理葉素華指派擔任業
    務組組員，負責管理被上訴人之電腦軟硬體設備及辦理鑽石
    、手錶等鑑價貸放業務。又被上訴人為公營當鋪，質借期限
    均規定為3 個月，質借款項利息按年利率10.8%計付。
  (二)上訴人自84年2 月18日起至93年9 月4 日止，分別接受被上
    訴人辦理之質借物品鑑定講習，共18次，合計97小時，講習
    內容為鑑估鑽石、黃金及手錶等專業知識。
  (三)訴外人柯閔斌於如附表「第一次質借日期」欄所示之時間持
    如附表所示鑽石向被上訴人質借，上開鑽石均係由上訴人辦
    理鑑估，各顆鑽石貸放金額如該附表「上訴人貸放予柯閔斌
    之金額」欄所示，共貸放14,590,000元，並約定質借利息按
    年利率10.8% 計付，以3 個月為典當期限，如屆期未贖回，
    即流當。
  (四)訴外人柯閔斌於93年10月5 日持如附表編號98號所示之裸鑽
    向被上訴人質借，由上訴人鑑估後，貸放60,000元，嗣於94
    年8 月9 日再加貸放40,000元予柯閔斌，共貸放100,000 元
    。
  (五)訴外人柯閔斌自94年10月2 日起未依約繳納利息，如附表所
    示鑽石均已流當，經被上訴人分別自94年10月24日起至95年
    1 月24日，以上訴人質借金額加計3 個月利息為底價，分次
    公開標售，均未拍定成交。
  (六)被上訴人於94年11月間，聘請訴外人英國皇家寶石協會在台
    聯合教學中心（A.T.C.）負責人吳照明及高雄市珠寶業者羅
    長瑞，鑑估如附表所示鑽石，吳照明鑑估後認可質借金額為
    6,642,600 元，羅長瑞鑑估後認二手市場之價格為8,387,00
    0 元。
  (七)上訴人因辦理如附表所示質借貸放所涉貪污治罪條例案件，
    經台灣高雄地方法院檢察署以95年度偵字第13319 號提起公
    訴，原審以95年度訴字第3985號判處有期徒刑3 年，上訴人
    及台灣高雄地方法院檢察署檢察官不服，分別提起上訴，經
    本院以96年度上訴字第1419號撤銷原審判決，改判處有期徒
    刑6 年6 月，褫奪公權5 年，上訴人不服，提起上訴，經最
    高法院撤銷本院上開刑事判決，並發回本院更審，業經本院
    刑事庭於98年8 月27日以97年度上更(一)字第165 號依背信罪
    ，判處有期徒刑1 年6 月，減為有期徒刑9 月確定，有刑事
    判決書在卷可證（見本院卷二第235 至248 頁）。
  (八)被上訴人所制定之「工作項目及流程」第3 點規定鑽石依鑽
    石「國際報價」不超過4 成5 借出（見原審卷一第93、94頁
    ），此所稱之「國際報價」即為「雷氏報價」。又如附表所
    示鑽石於質借當時之雷氏報價即如附表「第一次質借日期之
    雷氏報價（美金）」欄所示，美金匯率以收當時之匯率即如
    附表「第一次質借日期之美金匯率」欄所示匯率作為計算標
    準。
五、兩造爭執事項如下: (一)訴外人柯閔斌持如附表所示鑽石向被
    上訴人質借，上訴人對所准質借金額是否過高？如係過高，
    則有無故意或重大過失？(二)被上訴人派遣及監督上訴人擔任
    如附表所示鑽石之獨任鑑估工作，是否應負與有過失之責？
    (三)被上訴人請求上訴人賠償所受損害6,203,000 元，及所失
    利益393,930 元，合計6,596,930 元，有無理由？茲就此爭
    執點分述如下:
（一）訴外人柯閔斌持如附表所示鑽石向被上訴人質借，上訴人
      對所准質借金額是否過高？如係過高，則有無故意或重大
      過失？
  1.被上訴人主張依伊之內部規定，鑽石之核貸成數係按國際報
    價即雷氏報價4 成再加可貸金額之20% ，除非附有GIA 證書
    才可貸至4 成5 等語，上訴人則主張依被上訴人之內部規定
    ，鑽石可按國際報價之4 成5 貸放，被上訴人之法定代理人
    甲○○上任後，表示可再加2 成貸放，即按鑽石國際報價之
    6 成5 貸放，另鑽石鑑定有20% 之合理誤差，故應以如附表
    所示鑽石之國際報價8 成5 計算上訴人是否有超貸及超貸金
    額等情。經查:
    (1)按被上訴人之「工作項目及流程」第3 點「鑽石及手錶鑑
      價」規定：「鑽石鑑價：依據卡尺所量計算重量後分別等
      級，再依鑽石國際報價不超過『4 成5 』借出，卡尺及測
      鑽儀器放置桌上。」（見原審卷一第94頁），此所稱之「
      國際報價」即為「雷氏報價」，而系爭171 顆鑽石於質借
      當時之雷氏報價即如附表「第一次質借日期之雷氏報價（
      美金）」欄所示，美金匯率以收當時之匯率即如附表「第
      一次質借日期之美金匯率」欄所示匯率作為計算標準等情
      ，為兩造所不爭執。又依上開被上訴人之「工作項目及流
      程」第3 點僅規定鑽石鑑價，依國際報價不超過「4 成5
      」借出，並未區分有附GIA 證書鑽石及無GIA 證書鑽石在
      質借成數方面有何不同，亦未註明需附GIA 證書之鑽石才
      可貸至國際報價4成5。又被上訴人之法定代理人甲○○於
      本院陳稱：「．．．我們既然有鑽石不超過『4 成5 』貸
      放的內規，．．」（見本院卷一第199 頁）；及於原審95
      年度訴字第3985號上訴人所涉貪污治罪條例刑事案件證稱
      ：被上訴人在前任經理葉素華任內，即就鑽石質借成數訂
      有書面規定，鑽石之鑑估要以卡尺所量計算重量後，分別
      等級，再依鑽石國際報價計算價值，再以不超過價值「4
      成5 」為借出金額等語，暨於95年2 月21日在法務部調查
      局高雄市調處（下稱高雄市調處）證稱：被上訴人辦理鑽
      石質借之承辦人員，訂有工作項目及流程，依據卡尺所量
      計算重量或以磅秤秤重量後，以導熱儀及導電儀測量其真
      偽，再依鑽石國際報價計算鑽石價值，以該價格不超過價
      值「4 成5 」為借出等語，有該筆錄在卷可證，亦未區分
      有附GIA 證書之鑽石及無GIA 證書之鑽石在貸放成數方面
      有何不同，是被上訴人主張依伊之內規，無GIA 證書之鑽
      石貸放成數不得超過國際報價4 成云云，不足採信。
    (2)證人即受僱於被上訴人擔任業務組長之劉介玉於高雄市調
      處及原審95年度訴字第3985號刑事一案均證稱: 被上訴人
      就鑽石之質借成數有規定，不超過「4 成5 」，是葉素華
      （被上訴人之前任經理）口頭諭知，作為鑽石鑑放之工作
      規範等語；及證人即被上訴人前任經理葉素華在原審95年
      度訴字第3985號刑事一案證稱: 在伊任內，是根據內部不
      成文規定，在「4 成5 」範圍內質借，加到4 成5 以「上
      」，先要有GIA 證書，且屬於完美無瑕之鑽石或者次等級
      之鑽石如1f、vvs1、vvs2等情，有該筆錄在卷可證，足見
      被上訴人就鑽石核貸成數係規定不得超過國際報價4 成5
      ，是被上訴人主張依伊之內部分規定，無GIA 證書之鑽石
      核貸成數不得超過國際報價4 成云云，尚難採信。
    (3)依「高雄市政府市營事業機構93年度考核報告建議改進事
      項辦理情形表」（截至94年6 月30日）之「建議改進事項
      」欄之「建議增加收當貸出金額」項記載「鑽石亦隨市場
      行情提高貸出金額約兩成」等情，有該表在卷可稽（見原
      審卷一第143 頁），且為兩造所不爭執，而所謂「提高貸
      出金額約兩成」係按鑽石之國際報價計算抑按可貸金額計
      算? 被上訴人主張係按「可貸金額」再加2 成貸放，與可
      貸成數無關，例如鑽石原可貸金額為40,000元，再加2 成
      即按48,000元貸放等情，上訴人則辯稱係按鑽石之「國際
      報價」兩成計算云云。查，證人劉介玉於96年5 月18日在
      原審95年度訴字第3985號刑事一案中證稱: 「提高貸出金
      額約兩成」係指一顆鑽石原可質借4 萬元時，可以提高貸
      放金額為48,000元等語，有該筆錄在卷可證，意即係按「
      可貸金額」再加2 成，作為貸出金額，核與被上訴人主張
      相符，參以上訴人於96年3 月30日在原審95年度訴字第39
      85號刑事一案中供稱: 係按「4 成5 」作為貸放依據（見
      本院卷二第84、85頁筆錄）；於96年5 月18日在同件刑事
      案件審理時則改口稱: 在被上訴人前任經理葉素華任內時
      ，係按4 成5 貸放，甲○○擔任經理時係按「5 到6 成」
      貸放（見本院卷二第88頁筆錄）；於98年6 月25日在本院
      又改口稱: 係按雷氏報價「5 成至6 成5 」之間貸放（見
      本院卷二第68頁筆錄），其前後陳述不一，果真被上訴人
      有同意按雷氏報價6 成5 貸放，何以上訴人前後主張會不
      一致? 是上訴人主張依被上訴人之內部規定，鑽石可按國
      際報價之4 成5 貸放，被上訴人之法定代理人甲○○上任
      後，表示可再加2 成貸放，即按國際報價之6 成5 貸放云
      云，尚難採信。綜上，依被上訴人之內部規定，鑽石係按
      國際報價之4 成5 ，再按「可貸金額」加2 成貸放。
    (4)上訴人主張證人吳照明證稱鑽石鑑定有20% 之合理誤差，
      故應以如附表所示鑽石之國際報價8 成5 （即6 成5 再加
      2 成）計算上訴人是否有超貸及超貸金額云云，為被上訴
      人所否認。查，證人吳照明於原審證稱: 「（同樣物品由
      不同的人鑑定，鑑定的結果會否有差異？）當然會有差異
      ，就我個人而言，鑑估價值誤差在20％以內都算合理，但
      在我們鑑估專業領域內，並沒有關於何範圍內的誤差才是
      合理的統一規範。」等語（見原審卷二第15、16頁），足
      見鑑估價值誤差在20％以內都算合理，係證人吳照明個人
      之想法，並非鑽石鑑估專業領堿內一般普遍所認同之誤差
      值，故尚難因證人吳照明個人之想法即認應按如附表所示
      鑽石之雷氏報價8 成5 計算上訴人是否有超貸及超貸金額
      ，何況依上開所述，依被上訴人內部規定，鑽石係按國際
      報價之4 成5 ，再按「可貸金額」加2 成貸放，並非按國
      際報價之6 成5 貸放，且依後開2.所述，上訴人是「故意
      」違反被上訴人之內部規定，超額貸放予柯閔斌，並非鑑
      定有疏失而產生誤差所造成，是上訴人之上開主張，尚難
      採信。
    (5)如附表所示鑽石於質借時之國際報價即如附表所示之「第
      一次質借日期之雷氏報價（美金）」欄所示金額，依「第
      一次質借日期之美金匯率」欄所示匯率計算結果即如附表
      之「第一次質借日期之雷氏報價（新台幣）」欄所示，依
      上開所述，貸放金額不得逾4 成5 ，再加可貸金額之20%
      後，如附表所示鑽石之貸放金額不得逾如附表「以左列金
      額再加計20% 之金額」欄所示之金額，則上訴人就如附表
      編號2 至4 、7 、9 、15、16、19至74、77至80、82至84
      、86、89至101 、104 、105 、108 、112 、113 、115
      、116 、118 、124 至126 、128 至131 、133 、147 、
      152 至154 、156 至166 、169 至171 ，共計118 件（下
      稱系爭鑽石）有超額貸放之情形，超貸金額分別如附表編
      號2 至4 、7 、9 、15、16、19至74、77至80、82至84、
      86、89至101 、104 、105 、108 、112 、113 、115 、
      116 、118 、124 至126 、128 至131 、133 、147 、15
      2 至154 、156 至166 、169 至171 之「上訴人超貸金額
      」欄所示之金額，合計超貸金額為3,214,152 元等情，為
      兩造所不爭執〔上訴人所製作之附表10（見本院卷三第16
      6 至167 頁）與被上訴人所製作之被上證49之附表（見本
      院卷三第152 至157 頁）相同）〕，故上訴人超貸金額合
      計為3,214,152 元，應堪認定。另就如附表編號1 、5 、
      6 、8 、10至14、17、18、75、76、81、85、87、88、10
      2 、103 、106 、107 、109 至111 、114 、117 、119
      至123 、127 、132 、134 至146 、148 至151 、155 、
      167 、167 ，共53件部分，上訴人並無超額貸放之情形，
      被上訴人自不得就此未超額貸放部分，請求上訴人賠償。
  2.又被上訴人主張上訴人放貸予柯閔斌之金額過高，有故意或
    重大過失等情，為上訴人所否認。經查:
    (1)上訴人於95年7 月14日在原審95年度訴字第3985號刑事一
      案言詞辯論時供稱: 「我於柯閔斌未正常繳息後，聯絡柯
      閔斌時，確實有向他（柯閔斌）表示我借他『這麼高』的
      金額，是以工作權下『賭注』，要他不要害我... 」；於
      原審95年7 月14日言詞辯論時自承: 「我於柯閔斌未正常
      繳息後，聯絡柯閔斌時，確實有向他表示我借給他這麼『
      高』的金額是以工作下『賭注』，要他不要害我。」，有
      筆錄在卷可稽，足見上訴人知道其貸放予柯閔斌之金額過
      高，已超過被上訴人內部規定可貸放之金額，如柯閔斌不
      按時繳息及贖回，則於流當時，將東窗事發而受處分，故
      上訴人始告訴柯閔斌係以工作權下「賭注」，否則上訴人
      如係按被上訴人之內部規定貸放予柯閔斌，縱流當，亦屬
      被上訴人應承擔之風險，應當不會處分上訴人，故上訴人
      就系爭鑽石所為超額放貸部分應係故意而為。
    (2)證人即被上訴人之法定代理人甲○○於原審證稱：94年9
      月8 日劉介玉向伊報告上訴人異常貸放予柯閔斌後，伊有
      問上訴人為何質借如此離譜，上訴人回稱柯閔斌紅著眼框
      苦苦哀求上訴人，上訴人就「加」貸金額給柯閔斌，柯閔
      斌未繳息後，上訴人向伊報告，已經請柯閔斌來繳息，並
      且告訴柯閔斌如果要倒要倒別人，不要倒被上訴人，否則
      上訴人家庭會破碎等情（見原審卷二第42、43頁），且兩
      造就上開證人甲○○之證稱均表示無意見（見原審卷二第
      43頁），自堪認屬實，足見上訴人係因柯閔斌苦苦哀求而
      「故意」違反被上訴人之內部規定，就系爭鑽石「加」貸
      金額（即超額）貸放予柯閔斌。又證人劉介玉於原審證稱
      ：伊於94年9 月8 日發現上訴人貸放異常後，有問上訴人
      為何柯閔斌之鑽石質借如此高的金額，上訴人回稱伊有向
      柯閔斌表示：「我借這麼高的金額給你，以工作權下賭注
      ，並要柯閔斌不要害我」等情（見原審卷二第9 頁）；及
      於原審95年度訴字第3985號刑事一案中及原審均證稱: 伊
      問上訴人說柯閔斌這些東西怎麼放得這麼離譜，上訴人說
      已告訴柯閔斌說是其用工作權來下「賭注」，要柯閔斌不
      要害上訴人等情，有該筆錄在卷可證（見該刑事卷P144、
      原審卷二P9）；又證人吳靜芳於原審證稱: 劉介玉與上訴
      人就柯閔斌質借有異常討論時，伊有在場，上訴人向劉介
      玉說，她借那麼多錢給柯閔斌，也冒很大「風險」，她要
      柯閔斌一定要贖回等情（見原審卷二第14頁），果如上訴
      人係按被上訴人之內部規定貸放予柯閔斌，其自己焉會有
      風險? 亦不需以工作權下賭注，顯見上訴人就系爭鑽石所
      為超額放貸部分應係「故意」而為。
    (3)上訴人超額放貸之系爭鑽石共計118 件，已如前述，其中
      94年1 月、2 月、4 月、5 月、6 月、7 月、8 月之貸放
      件數、超額放貸件數及其比例如下：94年1 月貸出有編號
      91、92、119 、120 共4 件，其中編號91、92共2 件超額
      貸放，超額貸放比例為50% ；94年2 月貸出有編號5 、6
      、7 、8 、9 ，共5 件，其中編號7 、9 共2 件超額貸放
      ，其超額貸放比例為40% ；94年4 月貸出有編號15至18、
      81至85，共9 件，其中編號15、16、82、83、84，共5 件
      超額貸放，其超額貸放比例約為56% ；94年5 月貸出有編
      號86至90、93至97、121 至135 、137 ，共26件，其中編
      號86、89、90、93至97、124 至126 、128 至131 、133
      ，共16件超額貸放，其超額貸放比例約為61.5% ；94年6
      月貸出有編號1 至4 、19、20、136 、138 至171 ，共41
      件，其中編號2 至4 、19、20、147 、152 至154 、156
      至166 、169 至171 ，共23件超額貸放，其超額貸放比例
      約為56.1% ；94年7 月貸出有編號21至65，共45件，全部
      超額貸放，其超額貸放比例為100%；94年8 月貸出有編號
      66至80、98至118 ，共36件，其中編號66至74、77至80、
      98至101 、104 、105 、108 、112 、113 、115 、116
      、118 ，共25件超額貸放，其超額貸放比例為約69.4% ，
      準此，上訴人於94年1 月及同年4 月至8 月之超額放貸比
      例均逾50% 以上，甚至於94年7 月（單月貸放予柯閔斌之
      鑽石係45顆，是柯閔斌以鑽石質借之顆數最多的一個月）
      超額放貸比例為100%，然上訴人在92年10月27日貸放如附
      表編號10、93年11月9 日貸放如附表編號12、93年12月23
      日貸放如附表編號11、13、14予柯閔斌，均未逾被上訴人
      內部規定之可貸放金額，何以自94年1 月起，其超額貸放
      予柯閔斌之比例除94年2 月（亦高達40% ）外，均超過50
      % ，其超額貸放比例之高已非鑑估疏失所能解釋，綜合上
      開(1)、(2)所述，顯見上訴人就系爭鑽石超額貸放予柯閔斌
      應係「故意」而為。
    (4)證人即受被上訴人委託鑑定系爭鑽石之羅長瑞於原審95年
      度訴字第3985號刑事一案中之證稱: 如附表所示之鑽石在
      市場行情，絕對不可能賣到1,459 萬元，這批鑽石價格確
      實「高估」，有受過正常鑽石鑑定訓練，誤差不可能這麼
      大等語，及證人吳照明於96年3 月2 日在原審95年度訴字
      第39 85 號刑事一案中證稱: 伊鑑定如附表所示171 顆鑽
      石係先鑑定鑽石等級，再鑑定其價錢，伊覺得這171 顆鑽
      石是比較「差」的，依市場行情，「不」可能依1,459 萬
      元之價錢質借等情，有該筆錄在卷可證，而上訴人自84年
      2 月18日起至93年9 月4 日止，分別接受被上訴人辦理之
      質借物品鑑定講習，共18次，合計97小時，講習內容為鑑
      估鑽石、黃金及手錶等專業知識等情，為兩造所不爭執，
      且依後開（二）之1.、2.所述，上訴人有鑑估鑽石之能力
      ，其就系爭鑽石超額貸放予柯閔斌應係「故意」而非鑑估
      誤差所致，應堪認定。
    (5)綜上，上訴人就系爭鑽石超額貸放予柯閔斌應係故意所為
      ，並非疏失或鑑估誤差所致，應堪認定，從而被上訴人本
      於系爭要點、侵權行為、不完全給付、委任之法律關係，
      請求上訴人賠償，應屬有據。
（二）被上訴人派遣及監督上訴人擔任如附表所示鑽石之獨任鑑
      估工作，是否應負與有過失之責？
    1.查，上訴人自84年2 月18日起至93年9 月4 日止，分別接
      受被上訴人辦理之質借物品鑑定講習，共18次，合計97小
      時，講習內容為鑑估鑽石、黃金及手錶等專業知識等情，
      為兩造所不爭執，足見被上訴人確有對上訴人施以職前訓
      練及職訓。又證人即被上訴人前任經理葉素華於原審證稱
      : 被上訴人會安排全體工作人員接受珠寶訓練，伊觀察上
      訴人在接受珠寶訓練中及平時表現，應該可以負責鑽石鑑
      估工作，上訴人在任職鑑估工作過程還算順利，且其負責
      整理拍賣物品時，也曾經發現膺品，故其能力應該是足夠
      ，在任職期間，上訴人「沒有」向伊反應其鑽石鑑估能力
      不足，請求調職等語（見原審卷二第11頁）；及在原審95
      年度訴字第3985刑事一案證稱: 在伊擔任被上訴人經理期
      間，上訴人未曾向伊反應鑽石之鑑估能力不足，僅反應對
      於電腦管理有不能勝任情形等語，有該筆錄在卷可證，足
      見上訴人負責辦理鑽石、手錶等鑑價貸放業務時，未曾向
      當時之被上訴人經理葉素華表示無法勝任該工作，且依如
      附表編號10至14所示，上訴人於92年、93年貸放予柯閔斌
      ，均無超額貸放之情形，足見上訴人就鑽石有鑑估能力，
      果上訴人無法勝任鑽石鑑價貸放業務，何以未曾向葉素華
      反應，請求調整工作，此與常情有違，是上訴人主張伊無
      單獨鑑估鑽石之能力云云，不足採信。
    2.又被上訴人主張在本件貸放予柯閔斌之前，上訴人就鑽石
      所為之貸放，未曾發生超額貸放之情形，足見上訴人就鑽
      石有鑑價之能力等情，為上訴人所否認，並辯稱: 在本件
      貸放予柯閔斌之前，伊就鑽石所為之貸放，曾發生超額貸
      放之情形，嗣以單顆拍賣方式售出云云，惟上訴人就上開
      辯稱未能舉證以實其說，是其所為之上開辯稱，尚難採信
      ，準此，上訴人自91年1 月間起，由被上訴人之前任經理
      葉素華指派擔任業務組組員，負責管理被上訴人之電腦軟
      硬體設備及辦理鑽石、手錶等鑑價貸放業務，迄至93年12
      月底止共3 年，此3 年期間包括其於如附表編號10至14「
      第一次質借日期」欄所示日期質貸予柯閔斌之5 顆鑽石在
      內，其就鑽石所為之貸放金額均未超過被上訴人內部所規
      定准予貸放之金額，足見上訴人就鑽石有鑑價能力，否則
      焉會連續長達3 年期間均無鑑定錯誤或超額貸放之情形發
      生? 綜上，足見上訴人有鑑估鑽石之能力，被上訴人派其
      擔任鑽石鑑估，難謂有何過失，何況其係因「故意」提高
      鑑估價格而超額貸放予柯閔斌，並非對鑽石鑑估能力不足
      或過失所致，難謂被上訴人有何與有過失，是上訴人主張
      被上訴人派遣伊擔任如附表所示鑽石之獨任鑑估工作，應
      負與有過失之責云云，無足取。
    3.另上訴人主張: 自92年10月27日至94年10月2 日止約2 年
      ，柯閔斌陸續持鑽石質借，在此2 年期間，被上訴人之業
      務組長劉介玉皆未依照內部管理規定，對倉庫內所存放柯
      閔斌質借之鑽石為徹底抽查，亦未指出有何問題，足見被
      上訴人監督有過失，如劉介玉有進行抽查，可及時發現對
      柯閔斌有質借過高之情形，進而對鑽石質借加強監督管理
      ，對柯閔斌不再質借或續借，損害不致擴大，被上訴人對
      損害擴大部分與有過失云云，被上訴人則辯稱: 依系爭要
      點第19點第2 項規定，可知業務組長抽查庫存質借物，重
      點在於檢查質借物有無被偷盜、掉換，並非對質借物重新
      鑑價，本件係94年9 月8 日組長劉介玉抽查庫存質借物時
      ，無意間發現柯閔斌所質借之鑽石品質低劣，有些鑽石依
      肉眼即可見瑕疵，乃進行全面檢查等情。查，系爭要點第
      19點第2 項、第20點、第21點均係規定在「參、質物『保
      管』」之章節內，且分別規定: 「單位主管及倉庫管理人
      員應隨時檢查倉庫，防止質物有無被偷盜，掉換或被蟲蛀
      、鼠咬、潮濕腐敗、變形、變質等情事，其因管理不善致
      質當物受有損害時，應負責賠償，並視情節輕重予以議處
      。」、「業務組組長應定期及不定期檢查倉庫，『抽點』
      質物及指導改善『管理』設施，其有重大過失者，應受連
      帶處分。」、「保管中之營運資金及質物，除應投保財產
      保險外，並對保險庫裝設警鈴及其他安全防護設施，以確
      保財物之安全。如發生事故，應即通知保險公司處理。如
      因其他不可抗力之災害，致質當物毀損、滅失時，應即通
      知質借人，並造列清冊，通報本府財政局、警察局及保險
      公司會同查驗，於封存賸餘質物後，與質借人及保險公司
      協議處理之。」（見原審卷一第97頁），是對照系爭要點
      第19點第2 項及第21點所規定之內容，可見系爭要點第20
      點規定業務組組長應定期及不定期檢查倉庫，「抽點」質
      物之重點在於檢查質物有無被偷盜、掉換及保管良好，並
      非重新估鑑質借物，茲系爭鑽石係因上訴人故意提高鑑估
      價格而超額放貸，並非有被偷盜，掉換或其他保管不良之
      情事，難謂被上訴人管理、監督有何不當，是上訴人之上
      開主張，尚難採信。
    4.再者，被上訴人主張伊之分層負責明細表於88年4 月26日
      修正，將原「貸放及取贖計息」事項，由第二層組長核定
      之規定，改為由第三層「承辦人員」核定，其修正理由為
      「為爭取時效，避免重複工作，浪費人力，及減少民怨，
      充分授權各組核定」，伊自88年4 月30日上開修正條文經
      高雄市政府財政局核准以來，對鑽石之鑑估貸放即依上開
      修正規定，採承辦人員「獨任制」，此「獨任制」鑑估方
      式延用至今，未曾改變等語，並提出修正意見表及高雄市
      政府財政局88年4 月30日高市財政人字第6119號同意備查
      公函在卷可證（見原審卷三第210 至212 頁）。又上訴人
      於95年4 月6 日在高雄市調處供稱: 伊辦理鑽石質借時，
      經鑑定合格後，於貸放前「不」需要再送長官複核價格，
      被上訴人辦理有關鑽石、手錶之質借鑑價放款，採「獨任
      」鑑價制度等語，有該筆錄在卷可證，足見被上訴人對鑽
      石之鑑估貸放係採承辦人員「獨任制」，上訴人對系爭鑽
      石之鑑估貸放，不需再經過業務組長劉介玉核定即可自行
      貸放，應堪認定，是上訴人辯稱: 依據被上訴人之分層負
      責明細表所示，質當物品鑑別及估價係由承辦人員擬辦，
      再由組長核定故於上訴人鑑估鑽石後，本應由業務組長
      劉介玉再行核定，以落實監督之職責，然上訴人就柯閔斌
      質借之鑽石進行鑑估後，劉介玉卻怠忽執掌，未再核定，
      致未能即時發現上訴人之估價是否過高，而停止上訴人繼
      續擔任鑽石鑑估之工作，被上訴人就本件損失之發生或擴
      大應與有過失云云，尚難採信。
（三）被上訴人請求上訴人賠償所受損害6,203,000 元，及所失
      利益393,930 元，合計6,596,930 元，有無理由？
    1.查，系爭要點第17點第1 項規定: 「本所（即被上訴人）
      業務人員於質借作業中，因故意或重大過失收質膺品或有
      估價過高等違法情事時，應依情節輕重予以議處並照價賠
      償。．．．。」，有系爭要點在卷可證（見原審卷一第96
      至98頁），又依上開（一）之1.所述，被上訴人內部就鑽
      石之貸放金額有限制，所有被上訴人之業務人員均應遵守
      ，如有故意估價過高時，其賠償被上訴人之金額應為超額
      貸放部分（即貸放金額減去被上訴人內部就鑽石准予核貸
      之金額），而非貸放金額減去鑽石之價值，蓋鑽石價值會
      波動，且在被上訴人所規定質借金額範圍內所為之貸放，
      係屬被上訴人所應負擔之風險，縱被上訴人因而受有損失
      ，亦應由被上訴人自行承擔，不能令其業務人員負擔，較
      為合理，故系爭要點第17點第1 項所規定之「照價」賠償
      ，應係指按照超額貸放部分賠償，如無超額貸放，則無賠
      償之問題，何況上訴人僅就系爭鑽石有超額貸放，並非如
      附表所示之鑽石均有超額貸放之情形，已如前述，是被上
      訴人主張上訴人應按如附表「上訴人貸放予柯閔斌之金額
      」欄所示之金額減去如附表所示鑽石之價值7,514,800 元
      後之金額賠償云云，不足採信。
    2.次查，上訴人於本件超額貸放予柯閔斌一事遭被上訴人發
      現後，曾於94年10月6 日書立承諾書（下稱系爭承諾書）
      予被上訴人稱：「．．．若上級認定我（即上訴人）有高
      估並依流當後之拍賣程序無法順利售出，職（即上訴人）
      願意依據本所（即被上訴人）系爭要點中第17點條文所規
      定之內容，依職所負責鑑價之部份負賠償損失責任。」，
      有系爭承諾書在卷可稽（見原審卷一第95頁），依此系爭
      承諾書，祇要上訴人有高估系爭鑽石，且於系爭鑽石流當
      後，依流當後之拍賣程序仍無法順利售出，上訴人即願意
      賠償。又系爭要點第28點規定: 「流當物之底價，由業務
      組擬定，提流當物變賣評審小組審議後，簽請本所首長核
      定。」、「流當物之變賣除黃金、勞力士錶、鑽石等採底
      價密封外，其他流當物則採底價公開方式標售，由『超過
      』底價最高者得標。」（見原審卷一第98頁），而訴外人
      柯閔斌自94年10月2 日起未依約繳納利息，如附表所示鑽
      石（包括系爭鑽石在內）均已流當，經被上訴人分別自94
      年10月24日起至95年1 月24日，以質借金額加計3 個月利
      息為底價，「分次」公開招標，均未拍定成交，為兩造所
      不爭執，並有被上訴人之公告及開標／議價／決標／流標
      ／廢標紀錄在卷可證（見原審卷一第84至92頁、303 至33
      9 頁），足見被上訴人將系爭鑽石依系爭要點所規定之流
      當後拍賣程序進行「分次」拍賣，仍無法順利售出，是上
      訴人主張被上訴人係將如附表所示鑽石「整批」拍賣，致
      無法順利標賣出去，此乃被上訴人所定拍賣方式不當所致
      云云，不足採信。又上訴人就系爭鑽石貸放予柯閔斌之金
      額確已超過被上訴人內部所規定准予貸放之金額，已如前
      述，故上訴人依系爭要點第17點第1 項之規定及系爭承諾
      書，自應對被上訴人負賠償責任，不因系爭鑽石無法依流
      當後之拍賣程序順利售出，或系爭鑽石之雷氏報價已逾上
      訴人所貸放予柯閔斌之金額，即認被上訴人未受有任何損
      害，上訴人毋庸賠償，故上訴人主張系爭鑽石現為被上訴
      人所有，尚未出售，被上訴人未受有任何損失，不得請求
      伊賠償云云，不足採信。
    3.上訴人主張如附表所示鑽石之雷氏報價金額已超過伊貸放
      予柯閔斌之金額，被上訴人未受有任何損失，不得請求伊
      賠償云云，為被上訴人所否認，並辯稱: 如附表所示鑽石
      按雷氏報價雖有2 千2 百多萬元的價值，但是雷氏報價僅
      是鑽石市場的1 個參考價，不是鑽石的真正價格，如附表
      所示之鑽石絕對不可能有2 千2 百多萬元的價值等語。查
      ，被上訴人於94年11月間，聘請訴外人即高雄市珠寶業者
      羅長瑞，鑑估如附表所示鑽石，鑑估後認二手市場之價格
      為8,387,000 元（每顆鑽石在二手市場之價格即如原判決
      附表一之「羅長瑞之鑑估」欄所示）等情，為兩造所不爭
      執，是羅長瑞之上開鑑估價格8,387,000 元，遠低於如附
      表所示之「第一次質借日期之雷氏報價（新台幣）」欄所
      示之總金額22,424,295元，故被上訴人主張雷氏報價僅是
      鑽石市場的參考價，而非市場上之真正交易價格等情，應
      堪採信，是尚難以如附表「第一次質借日期之雷氏報價（
      新台幣）」欄所示之金額超過「上訴人貸放予柯閔斌之金
      額」欄所示之金額，即認被上訴人無損失，上訴人之上開
      主張，自無足取。
    4.查，上訴人就系爭鑽石超額貸放予柯閔斌之金額合計為3,
      214,152 元，已如上開（一）之1.(5)所述，從而被上訴人
      本於系爭要點、侵權行為、不完全給付、委任之法律關係
      ，請求上訴人賠償3,214,152 元，及自起訴狀繕本送達翌
      日即95年1 月13日起至清償日止按週年利率5%計算之利息
      ，應屬有據，逾此部分之請求，尚難准許。
    5.又被上訴人主張: 依當舖業法第35條之規定，伊係屬公營
      質借機構，應自負盈虧，不得以公務預算負擔其人事、業
      務及房地租賃等費用，伊所有的營運資金完全自給自足，
      質借物品流當後，要列入拍賣，依系爭要點第30點規定，
      什物類流當物應參酌市價估定底價，以不低於質借本金加
      計應收利息為原則，而質借期限為3 個月，因如附表所示
      鑽石於流當後未能順利拍賣出去，迄今已逾3 個月，伊未
      能將貸放予柯閔斌之資金收回，再貸放予他人收取利息，
      而利息之收取係伊可得預期之利益，故伊所失利益按3 個
      月利息計算共393,930 元，應係合理，上訴人應賠償予伊
      云云，上訴人則辯稱: 伊貸放予柯閔斌之14,590,000元，
      如果未貸放予柯閔斌，被上訴人不一定可以貸放給別人，
      何況被上訴人辦理質借業務，本有風險，自不可向伊請求
      3 個月之利息等情。查:
      (1)系爭要點第5 點及第30點前段雖規定，質借期限為3 個
        月，質借物品流當後，列入拍賣，應參酌市價估定底價
        ，以不低於質借本金加計應收利息為原則（見原審卷一
        第96至98頁），惟拍賣底價以不低於質借本金加計應收
        利息為原則，係被上訴人內部之規定，尚不能因此即認
        被上訴人於系爭鑽石流當後，迄今已逾3 個月，而受有
        所失利益即3 個月利息之損害，何況系爭鑽石自流當時
        起已歸被上訴人所有，被上訴人不得再向柯閔斌收取利
        息，難謂受有所失利益即3 個月利息之損害，是被上訴
        人主張如附表所示鑽石於流當後未能順利拍賣出去，依
        系爭要點第5 點及第30點前段之規定，伊受有所失利益
        即3 個月利息之損害云云，尚難採信。
      (2)被上訴人為公營當鋪，質借期限均規定為3 個月，質借
        款項利息按年利率10.8% 計付，訴外人柯閔斌於如附表
        「第一次質借日期」欄所示之時間持如附表所示鑽石向
        被上訴人質借，並約定質借利息按年利率10.8% 計付，
        以3 個月為典當期限，如屆期未贖回，即流當，嗣柯閔
        斌自94年10月2 日起未依約繳納利息，如附表所示鑽石
        均已流當，被上訴人自94年10月24日起分次公開招標出
        售，均未順利出售等情，為兩造所不爭執，準此，如附
        表所示鑽石（包括系爭鑽石）均已流當，意即如附表所
        示鑽石（包括系爭鑽石）均屬被上訴人所有，被上訴人
        自流當時起，已不得再向柯閔斌收取利息，被上訴人係
        公營之質借機構，其經營質借業務本有風險，就上訴人
        在被上訴人所規定准予貸放金額之範圍內所為之貸放，
        本為被上訴人應承擔之風險，就超額貸放部分，被上訴
        人則未能舉證證明該金額本可質借貸放予他人，而有可
        收取利息之情形存在，則尚難認其有損失3 個月利息之
        利益，何況被上訴人就如附表編號2 至4 、7 、9 、15
        、16、19至74、77至80、82至84、86、89至101 、104
        、105 、108 、112 、113 、115 、116 、118 、124
        至126 、12 8至131 、133 、147 、152 至154 、156
        至166 、169 至171 之「上訴人超貸金額」欄所示之金
        額，共計3,214,152 元部分，可請求上訴人賠償其本金
        及利息（即自95年1 月13日起至清償日止按週年利率5%
        計算之利息），已如前述，難謂其另受有所失利益即3
        個月利息之損害，故被上訴人之上開主張，不足採信。
      (3)綜上，被上訴人主張其受有所失利益即3 個月利息393,
        930 元之損害，而請求上訴人賠償393,930 元，應屬無
        據。
六、綜上所述，被上訴人本於系爭要點、侵權行為、不完全給付
    、委任之法律關係，請求上訴人賠償3,214,152 元，及自起
    訴狀繕本送達翌日即95年1 月13日起至清償日止按週年利率
    5%計算之利息，為有理由，應予准許。逾此所為請求，為無
    理由，應予駁回。原審就超過上開應准許部分，為上訴人敗
    訴之判決，並為假執行之宣告，自有未洽。上訴意旨就此部
    分指摘原判決不當，求予廢棄改判，為有理由。至於上開應
    准許部分，原審判命上訴人給付，並為假執行之宣告，核無
    違誤，上訴意旨，就此部分，仍執陳詞，指摘原判決不當，
    求予廢棄，為無理由，應駁回其上訴。
七、本件事證已臻明確，兩造其餘攻擊防禦方法，於本件判決結
    果不生影響，故不再一一論述，併此明。
八、據上論結，本件上訴為一部有理由，一部無理由，依民事訴
    訟法第450 條、第449 條第1 項、第79條，判決如主文。
中    華    民    國    99    年    2     月    26    日
                            民事第三庭
                                審判長法官  張國彬
                                法      官  甯  馨
                                法      官  鄭月霞
                                以上正本證明與原本無異。
如對本判決上訴，須於判決送達後20日內向本院提出上訴狀，其
未表明上訴理由者，應於上訴後20日內向本院提出上訴理由書（
均須按他造當事人之人數附繕本）。上訴時應提出委任律師或具
有律師資格之人之委任狀，並依附註條文規定辦理。
中    華    民    國    99    年    3     月    1     日
                                書  記  官  白  蘭
附註：
民事訴訟法第466 條之1 ：
對於第二審判決上訴，上訴人應委任律師為訴訟代理人，但上訴
人或其法定代理人具有律師資格者，不在此限。
上訴人之配偶、三親等內之血親、二親等內之姻親，或上訴人為
法人、中央或地方機關時，其所屬專任人員具有律師資格並經法
院認適當者，亦得為第三審訴訟代理人。
第1 項但書及第2 項情形，應於提起上訴或委任時釋明之。

司法院資訊處製作；財團法人民間司法改革基金會備份。
